臺灣高等法院臺南分院民事判決
109年度上易字第239號
上  訴  人  吳文賀  
訴訟代理人  陳永昌  
            陳進長律師
上  訴  人  吳宏澤  
訴訟代理人  陳碧祥  
上  訴  人  吳松貴  
            吳欣炎  
            吳有龍  
            吳大山  
            吳漢義  
            吳政穎  
            吳承博  
            吳榮男  
            吳炳標  
            吳登林  
            林金良  
            吳芳民  
            林宜育  
            吳芳輝  
            吳榮宗  
            吳俊德  
            吳中山  
            吳淑華  
            吳俊男  
            林榆楨  
            吳楊坤  
            陳氏映(即吳楊坤之承當訴訟人)
            吳秀亮(即吳楊坤之承當訴訟人)
兼 上二 人
訴訟代理人  吳秀淑(即吳楊坤之承當訴訟人)
上  訴  人  吳升文  
被 上訴 人  林玉鳳  
上列當事人間請求分割共有物事件，上訴人對於中華民國109年5
月29日臺灣臺南地方法院105年度訴字第1889號第一審判決提起
上訴，本院於110年10月12日言詞辯論終結，判決如下：
    主  文
原判決廢棄。
兩造共有坐落臺南市○○區○○段○○○○地號、面積一九四八平方公尺
；同段○○○○地號、面積二三八五平方公尺；同段○○○○地號、面積
一四九一平方公尺；同段○○○○地號、面積一二０六平方公尺土地
合併分割，如臺南市佳里地政事務所民國110年9月1日土地複丈
成果圖所示，即：
㈠編號1面積一三三平方公尺分歸被上訴人林玉鳳取得。
㈡編號2面積一九九平方公尺分歸上訴人林宜育取得。
㈢編號3面積七三二平方公尺分歸上訴人林金良取得。
㈣編號4面積七九九平方公尺分歸上訴人吳俊德取得。
㈤編號5面積一一０平方公尺分歸上訴人吳有龍取得。
㈥編號6面積八三平方公尺分歸上訴人吳中山取得。
㈦編號7面積六七平方公尺分歸上訴人吳俊德取得。
㈧編號8面積六五八平方公尺分歸上訴人吳宏澤取得。
㈨編號9面積一０一平方公尺分歸上訴人吳芳輝取得。
㈩編號10面積一０００平方公尺分歸上訴人吳楊坤取得。
編號10-1面積一六九平方公尺分歸上訴人吳秀亮取得。
編號10-2面積三一二平方公尺分歸上訴人吳楊坤取得。
編號11面積一三二平方公尺分歸上訴人陳氏映取得。
編號12面積一四四平方公尺分歸上訴人吳秀淑取得。
編號13面積四九０平方公尺分歸上訴人吳榮男、吳大山、吳漢義
  、吳政穎、吳承博共同取得，按應有部分比例各五分之一保持
  共有。
編號14面積一二二平方公尺分歸上訴人吳欣炎取得。
編號15面積一二三平方公尺分歸上訴人吳松貴取得。
編號16面積二四五平方公尺分歸上訴人吳升文取得。
編號17面積二六一平方公尺分歸上訴人吳文賀取得。
編號18面積一三五平方公尺分歸上訴人吳淑華取得。
編號20面積二四七平方公尺分歸上訴人吳宏澤取得。
編號21面積一一一平方公尺分歸上訴人吳淑華、吳登林、吳榮
  宗、吳炳標共同取得，按吳淑華、吳登林各二０分之七；吳榮
  宗、吳炳標各二０分之三比例保持共有。
編號22面積一五四平方公尺分歸上訴人吳登林取得。
編號23面積一三二平方公尺分歸上訴人吳榮宗、吳炳標共同取
  得，按應有部分比例各二分之一保持共有。
編號24面積一三一平方公尺分歸上訴人林榆楨取得。
編號25面積八三平方公尺分歸上訴人吳芳民、吳俊男共同取得
  ，按吳芳民四分之一、吳俊男四分之三比例保持共有。
編號26面積七二平方公尺、編號27面積八五平方公尺分歸上訴
  人吳宏澤取得。
第一、二審訴訟費用，由兩造按附表一訴訟費用負擔比例欄所示
比例負擔。
    事實及理由
壹：程序部分：
一、上訴人吳松貴、吳欣炎、吳有龍、吳大山、吳漢義、吳政穎
    、吳承博、吳榮男、吳炳標、吳登林、林金良、吳芳輝、吳
    榮宗、吳中山、吳淑華、吳俊男、吳升文經合法通知，未於
    言詞辯論期日到場，核無民事訴訟法第386條所列各款情形
    ，爰依被上訴人之聲請，由其一造辯論而為判決。
二、陳氏映、吳秀淑於108年6月10日，吳秀亮於109年8月21，分
    別以贈與為原因，取得吳楊坤就系爭四筆土地之應有部分各
    10000分之188、10000分之205、10000分之240，有土地謄本
    可按，其等於110年8月17日具狀聲請承當訴訟，經兩造同意
    ，核無不合。至於上訴人吳文賀雖將其應有部分之二分之一
    移轉登記於吳秀鶯，但因吳秀鶯未依法聲明承當訴訟，依民
    事訴訟法第254條第1項規定「訴訟繫屬中為訴訟標的之法律
    關係，雖移轉於第三人於訴訟無影響」，仍僅列吳文賀為上
    訴人。
貳：實體部分：
一、被上訴人主張：坐落臺南市○○區○○段0000○0000○0000○0000
    地號土地（合稱系爭土地），為兩造共有，應有部分如附表
    一所示，系爭土地之各共有人間並無不分割之協議，且性質
    亦無不能分割之情形，惟兩造間無法達成分割協議，系爭土
    地均為鄉村區乙種建築用地，共有人大部分均相同，若合併
    分割可消除原有曲折之地界，符合全體共有人之利益，且多
    數共有人亦同意合併分割，爰依民法第823條第1項、第824
    條第5項、第6項規定，請求就系爭土地合併分割，分割方案
    因其分配位置二案均相同，任擇其一皆可等語。
二、上訴人則以：
  ㈠吳宏澤、吳中山、吳文賀、吳榮男、吳大山、吳漢義、吳政
    穎、吳承博、吳芳民、吳俊男、吳芳輝、吳登林、林宜育、
    林金良、吳欣炎、吳松貴、吳俊德、吳淑華均同意全併分割
    。
  ㈡吳文賀、吳芳民、林榆楨主張採臺南市佳里地政事務所（下
    稱佳里地政）110年1月5日之複丈成果圖所示分割方法（以
    下簡稱甲分割方案）分割。
  ㈢吳宏澤、吳俊德則主張採佳里地政110年9月1日複丈成果圖所
    示之分割方法（以下稱乙分割方案）分割。
　㈣陳氏映、吳秀亮、吳秀淑、林宜育則主張不論甲分割方案或
    乙分割方案皆可。
　其餘上訴人未到場亦未提出書狀作何聲明陳述。　
三、得心證之理由：　　
⒈按各共有人，除法令另有規定外，得隨時請求分割共有物。但
　因物之使用目的不能分割或契約訂有不分割之期限者，不在此
  限。共有物之分割，依共有人協議之方法行之。分割之方法不
  能協議決定，或於協議決定後因消滅時效完成經共有人拒絕履
  行者，法院得因任何共有人之請求，命為下列之分配：一、以
  原物分配於各共有人。但各共有人均受原物之分配顯有困難者
  ，得將原物分配於部分共有人。二、原物分配顯有困難時，得
  變賣共有物，以價金分配於各共有人；或以原物之一部分分配
  於各共有人，他部分變賣，以價金分配於各共有人。共有人相
  同之數不動產，除法令另有規定外，共有人得請求合併分割，
  民法第823條第1項、第824條第2項、第5項分別定有明文。經
  查：
⑴系爭土地使用分區屬鄉村區，使用地類別為乙種建築用地，土
  地面積及兩造之應有部分，各如附表一所示，有系爭土地登記
  謄本可稽。兩造未訂有不分割之特約，亦為到場兩造所不爭執
  ，系爭土地亦無因物之使用目的致不能分割之情形，已經原審
  履勘現場查明，兩造就分割之方法不能為一致之協議，此觀兩
  造就分割方案各有爭執即明。則被上訴人依上開法條之規定，
  請求裁判分割系爭土地，於法自屬有據。次查系爭土地其中之
  0000號土地有部分共有人不同，但上訴人就該筆土地既屬共有
  人之一，且其他各共有人部分相同，且土地相鄰，該筆土地之
  共有人吳宏澤、吳中山、吳文賀、吳芳民、吳俊男、吳芳輝、
  吳登林、林宜育、林金良、吳俊德、吳淑華均同意合併分割，
  其應有部分超過半數。被上訴人就系爭土地亦有應有部分，此
  有第一類登記謄本、地籍圖謄本可參，則被上訴人依民法第82
  4條第5項、第6項之規定，請求就系爭4筆土地合併分割，於法
  即屬有據。
⑵次按分割共有物之訴，係就有共有關係之共有物，以消滅共有
  關係為目的，予以分割，使共有人就共有物之一部分單獨得所
  有權之形成訴訟。另按裁判分割共有物，屬形成判決，法院定
  共有物之分割方法，固應斟酌當事人之聲明、共有物之性質、
  分割後之經濟效用、各共有人之意願、利害關係，而本其自由
  裁量權為公平合理之分配，但並不受當事人聲明、主張或分管
  約定之拘束（最高法院91年度台上字第728號、89年度台上字
  第724號、93年度台上字第1797號判決可資參照）。
⑶系爭土地合併後形狀尚屬方整，略呈寬扁狀，系爭土地南側臨○
  ○區南00鄉道，北側及西側臨柏油巷道，東側與他人土地相鄰
  ；系爭0000地號土地東南側、北側為空地，其上有各式植物及
  樹木，西南側有建物；系爭0000地號土地北側為空地，其上植
  有火龍果等植物，南側有建物；系爭0000地號土地上有建物；
  系爭0000地號土地西側、北側為空地，其上植有各式農作物、
  植物，東北側有建物；系爭土地上分別有上訴人所有之房屋共
  18棟，位置及面積各詳如佳里地政106年2月24日之土地複丈成
  果圖所示，現多為各共有人自住使用等情，業經原審勘驗現場
  查明，並囑託佳里地政測量明確，有勘驗筆錄、現場圖、現場
  照片、空照圖及土地複丈成果圖可按（原審卷一第227至248頁
  ），應可認定。又上訴人吳大山、吳榮男、吳漢義、吳政穎、
  吳承博5人陳明就其受分配之土地繼續保持共有，上訴人吳芳
  民、吳俊男亦表示保持共有，應予尊重。
⑷至於具體之分割方案，審酌：
  ①於本院審理時，上訴人吳文賀與吳宏澤，各自提出甲、乙二
    個分割方案。其餘上訴人或被上訴人均未再提出分割方案。
    二個分割方案，除了上訴人吳俊德、吳俊男、吳芳民、吳中
    山、吳宏澤等人分配位置即甲分割方案之編號6、7、25、25
    -1四個部分不同或面積略有增減外，其他各共有人分得之位
    置、面積，在二個分割方案均完全相同，則本件僅就上開各
    相關有利害關係之共有人之意見加以衡量，合先敘明。
  ②就上訴人吳文賀提出之甲分割方案與上訴人吳宏澤提出之乙
    分割方案，關於吳文賀分得部分在甲、乙二分割方案均相同
    ，故吳文賀於言詞辯論時，已不再堅持主張其所提之甲分割
    方案，而上訴人林榆楨於本院審理時雖主張採甲分割方案，
    亦因甲、乙分割方案就其分配位置與面積二案均相同，則不
    論採取何項方案，對其個人之分配位置面積完全相同，其主
    張即不再斟酌。
  ③就上訴人吳中山、吳俊德而言，甲、乙二個分割方案其二人
    分配之編號6、7部分位置均相同，所差者僅吳俊德分得之面
    積乙分割方案比甲分割方案減少9平方公尺，但此方案並不
    影響其原有之建物，因而使得上訴人吳宏澤分得之部分於出
    口處，即靠近南方部分較為方正寬廣且較易通行，吳俊德亦
    同意採乙分割方案，至於吳中山則未曾到庭為反對之意思，
    是乙分割方案，就此位置之分配應較甲分割方案妥適。
  ④至於上訴人吳芳民、吳俊男與吳宏澤間，就甲分割方案之編
    號25或乙分割方案之編號25，應分配予何人爭執甚烈。吳芳
    民、吳俊男主張其應受分配甲分割方案之25部分，無非係因
    其上有其先人所建造之浴廁，經其加以修繕後仍堪使用，有
    歷史意義希望能保留等情。惟查該浴廁（即原審複丈成果圖
    編號F建物，原審卷一第248頁）面積9.76平方公尺而已，且
    依照片（原審卷一第244頁）觀之，斑駁陳舊，原審勘驗現
    場時亦查明內部物品均可搬移挪動，該建物保存之效益甚小
    ，而將其分配於乙分割方案之編號25部分，面臨南側鄉道地
    形方正，對上訴人吳芳民而言更符經濟效益。是就此部分應
    以乙分割方案為妥當。
  ⑤綜上，本院綜合斟酌系爭土地之地形、面積、兩造使用系爭
    土地之現況及位置、兩造應有部分比例所占之面積與其等各
    自之意願、系爭土地面臨道路情況、各人分得部分方正完整
    ，並兼顧各共有人分得部分之通行便利等一切情況，採乙案
    （佳里地政110年9月1日之成果圖）所示方案分割。
⑸末查，本件到場之共有人均一致表示，若各共有人分得面積與
  其原應受分配面積相同未增減者，相互間不需互為找補，2位
  上訴人及被上訴人亦持相同意見，本件分配結果，僅上訴人吳
  宏澤減少分配23平方公尺而全由吳中山多受分配，其他共有人
  均依其受分配面積受分配（1平方公尺以下不計），而吳宏澤
  與吳中山均表示其二人可自行合意補償之價格，不須本院處理
  ，本院自宜尊重其等意見，爰審酌共有人之意見，認本件不另
  為價金補償之諭知。
四、從而，被上訴人依民法第823條第1項、第824條第5項、第6
    項規定，請求合併分割系爭土地，為有理由，應予准許。原
    審准予分割固無不合，惟所採取之分割方法，未考量上訴人
    吳宏澤與上訴人吳文賀、林榆楨三人間之具體受分配位置之
    地形方正，造成日後使用不易，且對補償分割部分未考量共
    有人間之共同意願，尚有未妥。上訴意旨指摘原判決此部分
    不當，求予廢棄改判，為有理由，爰由本院予以廢棄改判如
    主文第二項所示。
五、末按因共有物分割、經界或其他性質上類似之事件涉訟，由
    敗訴當事人負擔訴訟費用顯失公平者，法院得酌量情形，命
    勝訴之當事人負擔其一部，民事訴訟法第80條之1定有明文
    。查系爭土地因兩造無法自行協議分割，依前開說明，本件
    訴訟費用由兩造按如附表一訴訟費用負擔比例欄所示之比例
    負擔，應較適當，爰判決如主文第三項所示。
六、據上論結，本件上訴為有理由，依民事訴訟法第450條、第7
    8條、第81條第1項、第463條、第385條第1項前段，判決如
    主文。
中　　華　　民　　國　　110 　年　　11　　月　　2 　　日
                  民事第二庭    審判長法  官  吳上康

                                      法  官  李素靖

                                      法  官  林育幟
上為正本係照原本作成。　　　　　　　　　　　　　　
不得上訴。
中　　華　　民　　國　　110 　年　　11　　月　　2 　　日

                                      書記官  李育儒

  附表一：共有人應有部分明細及訴訟費用分擔比例表
分割土地範圍：①臺南市○○區○○段0000地號土地（面積1948平方公尺）               ②臺南市○○區○○段0000地號土地（面積1491平方公尺）               ③臺南市○○區○○段0000地號土地（面積1206平方公尺）               ④臺南市○○區○○段0000地號土地（面積2385平方公尺）      訴訟費用負擔比例  編號 共有人                應  有  部  分       ①0000地號 ②0000地號 ③0000地號 ④0000地號  1  吳楊坤 10000分之1867  10000分之1867  10000分之1867  10000分之1867  19% 2 陳氏映 10000分之188 10000分之188 10000分之188 10000分之188 2% 3 吳秀亮 10000分之240 10000分之240 10000分之240 10000分之240 2% 4 吳秀淑 10000分之205 10000分之205 10000分之205 10000分之205 2% 5  吳松貴  124762分之3291 124762分之3291 124762分之3291 0  2%  6  吳欣炎  124762分之3291 124762分之3291 124762分之3291 0  2%  7  吳有龍  204156分之1915 204156分之1915 204156分之1915 36分之1  2%  8  吳大山  124762分之2633 124762分之2633 124762分之2633 0  1%  9  吳榮男  124762分之2633 124762分之2633 124762分之2633 0  1%  10  吳漢義  124762分之2633 124762分之2633 124762分之2633 0  1%  11  吳政穎  124762分之2633 124762分之2633 124762分之2633 0  1%  12  吳承博  124762分之2633 124762分之2633 124762分之2633 0  1%  13  吳炳標  272208分之1915 272208分之1915 272208分之1915 48分之1  1%  14  吳榮宗  272208分之1915 272208分之1915 272208分之1915 48分之1  1%  15  吳文賀 48分之2  48分之2  48分之2  6960分之198 4%  16  林榆楨 48分之1  48分之1  48分之1  6960分之99  2%  17 吳登林 376分之10 376分之10 376分之10 517分之15 3% 18  林金良 24816分之2585 24816分之2585 24816分之 2585 24816分之2585 10%  19  吳芳民  0000000分之1915 0000000分之1915 0000000分 之1915 192分之1  1%  20 吳俊男 0000000分之5745  0000000分之5745  0000000分 之5745  192分之3 1% 21 吳宏澤 816624分之89339 816624分之89339 816624分之89339 74448分之18017 15% 22 林玉鳳 4136分之78 4136分之78 4136分之78 4136分之78 2% 23  林宜育 24816分之703 24816分之703 24816分之703 24816分之703 3%  24  吳芳輝 272208分之1915 272208分之1915 272208分之1915 0000000分之124591 2%  25  吳俊德  8分之1  8分之1  8分之1  10000分之1197 12%  26 吳升文  124762分之6582  124762分之6582  124762分之6582  0 4% 27 吳淑華  376分之10 376分之10 376分之10 361900分之7657 2% 28 吳中山 0 0 0 290000分之7287 1% 備註：編號15吳文賀將其應有部分二分之一移轉給吳秀鶯，惟吳秀鶯未聲明訴訟承當，故本案仍以吳文賀為共有人。